臺灣嘉義地方法院民事判決
109年度嘉簡字第894號
原      告  陳明賢  
訴訟代理人  湯光民律師
            劉昆銘律師
複代理人    江冠瑩  
被      告  謝卵    
            謝啓宗  
            謝和    

            陳家慶  

            張羅玉華
上列當事人間請求分割共有物事件，本院於民國110年9月2日言
詞辯論終結，判決如下：
    主      文
被告張羅玉華應就被繼承人謝出所遺坐落於嘉義縣○○鄉○○段0000
地號土地，權利範圍24分之2，辦理繼承登記。
兩造共有坐落嘉義縣○○鄉○○段0000地號土地應予分割，分割方法
如附圖嘉義縣大林地政事務所110年3月19日複丈成果圖所示，編
號甲部分面積1,523平方公尺分配予被告謝和單獨取得，編號乙
部分面積304平方公尺分配予被告張羅玉華單獨取得，編號丙部
分面積753平方公尺由原告謝啓宗單獨取得，編號丁部分面積465
平方公尺由原告陳明賢與被告陳家慶按原應有部分比例共同取得
，編號戊部分面積609平方公尺由被告謝卵單獨取得。
訴訟費用由兩造按附表訴訟費用負擔比例欄所示比例負擔。
    事實及理由
壹、程序事項
一、按訴狀送達後，原告不得將原訴變更或追加他訴，但請求之
    基礎事實同一者，不在此限。不變更訴訟標的，而補充或更
    正事實上或法律上之陳述者，非為訴之變更或追加。民事訴
    訟法第255條第1項第2款、第256條分別定有明文。經查：
（一）本件原告於起訴時列謝出之法定繼承人、謝卵、謝啓宗、
      謝和、陳家慶、張羅玉華為被告，訴之聲明為：兩造就分
      別共有坐落於嘉義縣○○鄉○○段0000地號土地（下稱系爭土
      地），使用分區：特定農業區，使用地類別：農牧用地，
      面積：3654平方公尺，範圍：全部土地，應准予分割，分
      割方案為編號甲：面積1522.5平方公尺，分配與被告謝和
      單獨取得。編號乙：面積304.5平方公尺，分配與被告張
      羅玉華共同取得。編號丙：面積753平方公尺，分配與被
      告謝啓宗單獨取得。編號丁：面積465平方公尺，分配與
      被告陳家慶、陳明賢共同取得。編號戊：面積609平方公
      尺，分配與被告謝卵單獨取得。嗣因謝出之法定繼承人為
      被告張羅玉華，且未辦理繼承登記，於民國109年11月18
      日具狀追加訴之聲明第1項為：請求被告張羅玉華就被繼
      承人邱謝滯（即謝氏摕，謝出之繼承人）所繼承被繼承人
      謝出所遺系爭土地，權利範圍24分之2，辦理繼承登記。
      嗣於110年4月8日具狀更正訴之聲明第2項為：請求就兩造
      分別共有系爭土地，使用分區：特定農業區，使用地類別
      ：農牧用地，面積：3654平方公尺，範圍：全部土地，應
      准予個別分割，分割方案如嘉義縣大林地政事務所110年3
      月19日複丈成果圖（下稱附圖）所示，編號甲：面積1523
      平方公尺，分配予被告謝和單獨取得。編號乙：面積304
      平方公尺，分配予被告張羅玉華單獨取得。編號丙：面積
      753平方公尺，由被告謝啓宗單獨取得。編號丁：面積465
      平方公尺，由原告與被告陳家慶共同取得。編號戊：面積
      609平方公尺，分配與被告謝卵單獨取得。
（二）經核原告上開所為追加被繼承人謝出之法定繼承人即被告
      張羅玉華應就系爭土地辦理繼承登記之聲明，係基於請求
      分割系爭土地之同一基礎事實，就原請求之訴訟及證據資
      料，於審理繼續進行在相當程度範圍內具有一體性，依據
      前揭規定及說明，應予准許。另原告所為其他之變更，係
      為補充及更正事實上之陳述，非為訴之變更或追加，合先
      敘明。
二、被告謝卵、謝啓宗、陳家慶、張羅玉華經合法通知，均未於
    最後言詞辯論期日到場，核無民事訴訟法第386條各款所列
    情形，爰依原告聲請，由其一造辯論而為判決。
貳、實體事項
一、原告主張略以：
（一）查本件共有系爭土地，既無因物之使用目的不能分割，兩
      造復未訂有不分割之協議或期限，又無法協議分割，爰依
      民法第823條第1項規定訴請裁判分割。
（二）系爭土地由原告持有2436分之155權利範圍，其餘共有人
      分別由被告謝卵持有24分之4權利範圍，被告謝啓宗持有1
      218分之251權利範圍，被告謝和持有24分之10權利範圍，
      被告陳家慶持有2436分之155權利範圍，被告張羅玉華持
      有24分之2權利範圍，是依附圖所示，請求分割方案如下
      ：
　　1.編號甲：面積1523平方公尺，分配與被告謝和單獨取得。
　　2.編號乙：面積304平方公尺，分配與被告張羅玉華共同
　　　        取得。
　　3.編號丙：面積753平方公尺，分配與被告謝啓宗單獨取得
　　　        。
　  4.編號丁：面積465平方公尺，分配與被告陳家慶、陳明賢
　　　        共同取得。
    5.編號戊：面積609平方公尺，分配與被告謝卵單獨取得。
（三）並聲明：
　　1.如主文第一項所示。
　　2.請求就兩造分別共有系爭土地，使用分區：特定農業區，
      使用地類別：農牧用地，面積：3654平方公尺，範圍：全
      部土地，應准予個別分割，分割方案如附圖所示，編號甲
      ：面積1523平方公尺，分配予被告謝和單獨取得。編號乙
      ：面積304平方公尺，分配予被告張羅玉華單獨取得。編
      號丙：面積753平方公尺，由被告謝啓宗單獨取得。編號
      丁：面積465平方公尺，由原告與被告陳家慶共同取得。
      編號戊：面積609平方公尺，分配與被告謝卵單獨取得。
　　3.訴訟費用由兩造依應有部分比例負擔。　　
二、被告答辯：
（一）被告謝卵答辯略以：
　　1.雲林斗六58年重劃鐵路只分北這塊四角144釐給原告，沒
      有發分南邊鐵路兩塊土地給原告。
　　2.嘉義縣72年重劃鐵路南邊兩塊土地到底有分土地給原告嗎
      ？原告要對北邊58年重劃討，因為作兩次重劃關係所以講
      不清，這要兩縣重劃互相溝通才能知道對陳羅副本重劃前
      、後查看土地數量就知道，另請求法官調閱雲林縣政府於
      58年辦理土地重劃時各相關人等農地資料，及72年辦理溪
      口段游厝小段土地重劃時，各相關人等資料，兩相對照各
      人農地資料即可了然等語。
　　3.並聲明：請求駁回原告之訴。
（二）被告謝啓宗答辯略以：系爭土地重劃過一次，差14年嘉義
      縣又重劃一次，原告與被告陳家慶沒有系爭土地之所有權
      ，原告請求無理由等語。並聲明：請求駁回原告之訴。
（三）被告謝和答辯略以：這件事情已經過三代，從小就是被告
      及被告謝卵在使用，事情已經過這麼久才來起訴，且依被
      告謝卵之說法原告也有出入，經過二次重劃，原告土地本
      來就不是從我們這邊分割出去等語，並聲明：請求駁回原
      告之訴。
（四）被告陳家慶雖未到庭陳述，惟提出書狀略以：同意附圖所
      示之分割方案，並同意分割後仍與原告維持共有關係等語
　　　。　　　
（五）被告張羅玉華未於言詞辯論期日到場，亦未提出準備書狀
      作何聲明或陳述。
三、本院之判斷：
（一）按因繼承、強制執行、徵收、法院之判決或其他非因法律
      行為，於登記前已取得不動產物權者，應經登記，始得處
      分其物權，民法第759條定有明文。而分割共有物乃係直
      接對共有物之權利有所變動，性質上屬處分行為，故共有
      不動產之共有人中有已死亡者，依民法第759條規定，其
      繼承人自非先經登記，不得訴請分割共有物，在該繼承人
      為被告之情形，為求訴訟經濟，原告可就請求繼承登記及
      分割共有物之訴一併提起，即以一請求該死亡共有人之繼
      承人辦理繼承登記，並請求該繼承人於辦理繼承登記後，
      與原告及其餘共有人分割共有之不動產（最高法院68年度
      第13次民事庭會議決議、70年度第2次民事庭會議決議參
      照）。經查，系爭土地之登記所有權人分別為謝出、原告
      及被告謝卵、謝啓宗、謝和、陳家慶，而謝出已於昭和19
      年7月6日死亡，謝出之配偶即謝氏摕（即邱謝滯）亦於97
      年4月20日死亡，謝氏摕之法定繼承人即被告張羅玉華未
      辦理拋棄繼承，亦未辦理繼承登記，此有原告提出繼承系
      統表、除戶、戶籍謄本附卷可佐（見本院卷第21至第33頁
      、第61至69頁），參諸前開說明，原告訴請分割系爭土地
      ，依訴訟經濟原則，自許其就請求辦理繼承登記及分割共
      有物之訴合併提起，是原告訴請被告張羅玉華就繼承取得
      謝出所有系爭土地之應有部分辦理繼承登記，應予准許，
      爰判決如主文第1項所示。
（二）次按各共有人，除法令另有規定外，得隨時請求分割共有
      物，民法第823條第1項定有明文。原告主張系爭土地為原
      告與被告謝卵、謝啓宗、謝和、陳家慶，及被告謝出之法
      定繼承人張羅玉華所共有，應有部分如附表一所示。又兩
      造間就系爭土地並無不分割之協議，亦無依物之使用目的
      不能分割之情形，惟不能協議分割等情，經本院職權向嘉
      義縣大林地政事務所調取系爭土地登記簿謄本及異動索引
      （見本院卷第73至83頁），在卷可佐。而被告謝卵、謝啓
      宗、謝和到庭表示不同意分割，堪認原告主張不能協議分
      割一節為真正，故原告本於系爭土地共有人地位訴請裁判
      分割系爭土地，即屬有據。
（三）又按，共有物之分割，依共有人協議之方法行之。分割之
      方法不能協議決定，或於協議決定後因消滅時效完成經共
      有人拒絕履行者，法院得因任何共有人之請求，命為下列
      之分配：一、以原物分配於各共有人。但各共有人均受原
      物之分配顯有困難者，得將原物分配於部分共有人。二、
      原物分配顯有困難時，得變賣共有物，以價金分配於各共
      有人；或以原物之一部分分配於各共有人，他部分變賣，
      以價金分配於各共有人，民法第824條第1、2項分別定有
      明文。又分割共有物，究以原物分割，或變賣共有物分配
      其價金，法院固有自由裁量之權，不受共有人主張之拘束
      ，但仍應斟酌當事人之聲明、共有物之性質、經濟效用及
      全體共有人之利益等公平決定之（最高法院84年度台上字
      第1756號判決意旨參照）。經查：
    1.關於系爭土地之分割方法，原告請求將系爭土地分割如附
      圖所示。雖被告謝卵、謝啓宗、謝和表示不同意分割，而
      被告陳家慶對原告主張分割方案表示同意，另被告張羅玉
      華則未表示不同意見或提出具體分割方案。
    2.本院審酌被告謝卵、謝啓宗、謝和、張羅玉華於本院審理
      期間均未曾提出具體分割方案，又系爭土地面積為3,654
      平方公尺，且土地形狀為狹窄之長方形，現況為空地，其
      上並無建物，並有本院勘驗筆錄在卷可佐（見本院卷第14
      9頁）。如採原告所提如附圖方案分割，則各共有人分得
      之土地均可連接至公路，且各共有人分得之面積大小，尚
      足以供彼此獨立規劃利用，是以，參酌土地整體之利用價
      值，並兼顧兩造間共有價值平等均衡、全體共有人之利益
      等因素，認為系爭土地以如附圖所示之方法分割，編號甲
      部分面積1,523平方公尺由被告謝和單獨取得，編號乙部
      分面積304平方公尺由被告張羅玉華單獨取得，編號丙部
      分面積753平方公尺由原告謝啓宗單獨取得，編號丁部分
      面積465平方公尺由原告陳明賢與被告陳家慶按原應有部
      分比例共同取得，編號戊部分面積609平方公尺由被告謝
      卵單獨取得應屬公允適當，而為可採。
（四）末查，被告謝卵雖辯稱雲林斗六58年重劃鐵路只分北這塊
      四角144釐給原告，沒有發分南邊鐵路兩塊土地給被告，
      嘉義縣72年重劃鐵路南邊兩塊土地有分土地給原告嗎？原
      告要對北邊58年重劃討云云；被告謝啓宗則辯稱原告與被
      告陳家慶沒有系爭土地之所有權云云；被告謝和雖辯稱這
      件事情已經過三代，從小就是被告及被告謝卵在使用，事
      情已經過這麼久才來起訴，且依被告謝卵之說法原告也有
      出入，經過二次重劃，原告土地本來就不是從我們這邊分
      割出去云云，並提出系爭土地手抄土地登記簿、手繪重劃
      前舊地圖、空照圖等件為證（見本院卷第259至273頁、第
      277至281頁、第299頁）。惟查：
　　1.原告及被告陳家慶確實登記為系爭土地共有人，應有部分
      如附表所示，業經本院認定如前。再查，依被告提出之系
      爭土地手抄土地登記簿，亦記載陳羅係於59年11月5日因
      土地重劃登記為共有人（見本院卷第261頁），而原告與
      被告陳家慶所有系爭土地之應有部分係以贈與為原因，自
      訴外人陳義民取得，陳義民所有系爭土地之應有部分，則
      係以分割繼承為原因，自訴外人陳羅取得，此有系爭土地
      之異動索引在卷可參（見本院卷第79至83頁），是以，原
      告及被告陳家慶具有系爭土地之共有人身份，並無疑義。
　　2.被告謝卵、謝啓宗、謝和雖一再指稱二次土地重劃後，陳
      羅沒有分到系爭土地應有部分云云，然觀諸系爭土地之異
      動索引，系爭土地於59年間確有土地重劃之情事，然於72
      年間並未見有土地重劃之情形，是被告所辯，已非無疑。
      另此經本院函請嘉義縣大林地政事務所提供系爭土地於59
      年11月5日土地重劃之資料，經嘉義縣大林地政事務所以1
      10年5月3日嘉林地登字第1100002614號函提供之資料，亦
      僅可見當時土地重劃前之地號為溪口鄉游厝段590、593、
      85、702地號土地，重劃後之地號為溪口鄉游厝段964、13
      02地號土地（見本院卷第211、213頁），被告等人並未提
      出相關事證足以證明58年土地重劃結果或系爭土地移轉登
      記歷程，有何與事實不符之處，僅空言否認原告及被告陳
      家慶具有系爭土地之所有權人身分，難謂有據。
四、綜上所述，原告依民法第823條第1項之規定，請求如主文第
    1項所示之被告張羅玉華，就被繼承人謝出所遺系爭土地應
    有部分辦理繼承登記，暨訴請分割系爭土地，為有理由，應
    予准許，另本院審酌上開所述情狀，認系爭土地以原告所提
    之分割方案為最適宜之分割方法，爰判決如主文第2項所示
    。
五、末查，分割共有物之訴，核其性質，兩造本可互換地位，原
    告起訴訟固於法有據，然被告之應訴乃法律規定所不得不然
    ，其所為抗辯為伸張或防衛權利所必要，且本件分割結果，
    共有人均蒙其利，是本件訴訟費用應審酌兩造於分割所得利
    益之多寡，及兩造就系爭土地各自享有應有部分之比例等情
    事，由兩造依附表訴訟費用負擔比例欄之比例分擔，始為允
    妥，爰諭知兩造負擔訴訟費用如主文第3項所示。
六、本件事證已臻明確，兩造其餘主張及證據於判決結果不生影
    響，爰不一一論述，附此敘明。
七、訴訟費用負擔之依據：民事訴訟法第80條之1、第85條第2項
    。
中　　華　　民　　國　　110 　年　　9 　　月　　23　　日
                  臺灣嘉義地方法院嘉義簡易庭
                                  法　官　陳寶貴
以上正本係照原本作成。
如對本判決上訴，須於判決送達後20日內向本庭（嘉義市○○路00
0○0號）提出上訴狀（均須按他造當事人之人數附繕本）。如委
任律師提起上訴者，應一併繳納上訴審裁判費。
中　　華　　民　　國　　110 　年　　9 　　月　　23　　日
                                  書記官  江靜盈
附表：
編號 共有人 應有部分比例  訴訟費用負擔比例 １ 陳明賢 2436分之155  2436分之155 ２ 謝卵 24分之4  24分之4 ３ 謝啓宗 1218分之251  1218分之251 ４ 謝和 24分之10  24分之10 ５ 陳家慶 2436分之155  2436分之155 ６ 被繼承人謝出之繼承人張羅玉華 24分之2  24分之2